ACORDAO-COMPLETO-2368117

ACÓRDÃO 11854/2019 ATA 37/2019 - PRIMEIRA CÂMARA

VISTOS, relatados e discutidos estes autos de tomada de contas especial instaurada pelo Fundo Nacional de Saúde (FNS/MS) em desfavor de Paulo Hagenbeck, ex-prefeito de Laranjeiras/SE, em razão de irregularidades na aplicação de recursos do Sistema Único de Saúde (SUS) ,
ACORDAM os Ministros do Tribunal de Contas da União, reunidos em sessão da 1ª Câmara, ante as razões expostas pelo Relator, em:
9.1. julgar, com fundamento nos arts. 1º, inciso I, 16, inciso II, e 23, inciso II, da Lei 8.443/1992, regulares com ressalva as contas do município de Laranjeiras/SE, dando-lhe quitação;
9.2. rejeitar as alegações de defesa e as razões de justificativa apresentadas por Paulo Hagenbeck;
9.3. julgar, com fundamento nos arts. 1º, inciso I, 16, inciso III, alíneas "b" e "c", 19 e 23, inciso III, da Lei 8.443/ 1992, irregulares as contas de Paulo Hagenbeck, condenando-o ao pagamento das quantias abaixo especificadas, fixando-lhe o prazo de quinze dias, a contar da notificação, para que seja comprovado, perante o tribunal (art. 214, inciso III, alínea "a", do Regimento Interno) , o recolhimento da dívida aos cofres do Fundo Nacional de Saúde, atualizada monetariamente e acrescida dos juros de mora calculados a partir das datas de ocorrência indicadas até a data do efetivo recolhimento, na forma prevista na legislação em vigor;
	Data da Ocorrência
	Valor (R$) 

	7/1/2005
	64.800,00

	8/12/2005
	14.601,24

	20/6/2005
	5.577,92

	17/6/2005
	10.677,00

9.4. aplicar ao Sr. Paulo Hagenbeck, com fundamento no art. 57 da Lei 8.443/1992, multa individual no valor de R$ 10.000,00 (dez mil reais) , fixando-lhe o prazo de quinze dias, a contar da notificação, para comprovar, perante o Tribunal, nos termos do art. 214, inciso III, alínea "a", do RI/TCU, o recolhimento da referida quantia ao Tesouro Nacional, atualizada monetariamente desde a data do presente acórdão até a do efetivo recolhimento, se for paga após o vencimento, na forma da legislação em vigor;
9.5. autorizar, desde logo, nos termos do art. 28, inciso II, da Lei 8.443/92, a cobrança judicial das dívidas caso não atendida as notificações; 
9.6. com fundamento no art. 16, § 3º, da Lei 8.443/1992 c/c o § 7º do art. 209 do Regimento Interno do TCU, remeter cópia dos elementos pertinentes  à Procuradoria da República no Estado de Sergipe para o ajuizamento das ações que considere cabíveis; e
9.7. dar ciência desta deliberação ao responsável.

Tomada de contas especial instaurada pelo Fundo Nacional de Saúde (FNS/MS) em razão de irregularidades na aplicação de recursos do Sistema Único de Saúde (SUS)

Primeira Câmara

Município de Laranjeiras/SE.

3. Responsáveis: Paulo Hagenbeck (CPF XXX.126.925-XX) e Município de Laranjeiras/SE (CNPJ 13.120.613/0001-04).

13.1. Ministros presentes: Benjamin Zymler (na Presidência) e Vital do Rêgo.
13.2. Ministros-Substitutos convocados: André Luís de Carvalho e Weder de Oliveira.
13.3. Ministro-Substituto presente: Augusto Sherman Cavalcanti (Relator).

PAULO HAGENBECK

AUGUSTO SHERMAN

A Sec-SE elaborou a instrução de mérito à peça 36, transcrita a seguir, a qual recebeu a aprovação dos dirigentes daquela unidade técnica.
"INTRODUÇÃO
1.	Trata-se de processo de Tomada de Contas Especial (TCE) , instaurado pelo Fundo Nacional de Saúde/Ministério da Saúde (FNS/MS) , contra o Sr. Paulo Hagenbeck, então prefeito de Laranjeiras/SE no período de 1/1/2005 a 12/9/2007, em virtude de irregularidades envolvendo recursos do Sistema Único de Saúde (SUS) . 
HISTÓRICO
2.	O referido processo de TCE decorreu da constatação de pagamentos irregulares realizados com recursos do SUS, no montante de R$ 147.041,57, repassados à prefeitura de Laranjeiras/SE, na modalidade fundo a fundo, à conta do Programa 1214/8577, nos exercícios de 2005, 2006 e 2007. Esse programa tinha por objeto a atenção básica de saúde (Agentes Comunitários de Saúde - ACS, Programa Saúde da Família - PSF, Saúde Bucal, Farmácia Básica e Vigilância Sanitária - Epidemiologia) .
2.1	O Fundo Nacional de Saúde (FNS/MS) elaborou Relatório do Tomador de Contas Especial 000308 (peça 2, p. 257-263) , tendo por base o Relatório de Auditoria 8347 (peça 1, p. 11-51) do Departamento Nacional de Auditoria do SUS (Denasus) .
2.2	O Relatório do Tomador de Contas concluiu que a Secretaria Municipal de Saúde de Laranjeiras/SE, nos exercícios 2005, 2006 e 2007, aplicou de forma indevida os recursos federais, realizando: transferência de recursos da conta Piso de Atenção Básica (PAB) para a conta intitulada ICMS; pagamento de despesas administrativas em substituição aos recursos próprios do município; aquisição de veículo com recursos do incentivo para pagamento de folha dos agentes comunitários de saúde; e aquisição de medicamentos para doação, sem comprovar sua distribuição aos usuários (peça 2, p. 259) .
Instrução inicial (peça 5) 
3.	Nessa peça processual, examinou-se as constatações feitas no Relatório de Auditoria 8347 do Denasus. Ao fim do exame, a Unidade Técnica sugeriu citar o Sr. Paulo Hagenbeck, então prefeito do município de Laranjeiras/SE, pelo valor de R$ 100.999,10; e o referido município pelo montante de R$ 46.042,45. 
3.1	Devidamente citados (peças 8 e 9) , o Sr. Paulo Hagenbeck e o município de Laranjeiras/SE apresentaram as suas alegações de defesa, que constam das peças 15 e 17, respectivamente. 
3.2		O referido gestor ainda foi chamado em audiência, por meio do Ofício 1.056/2014-TCU/Secex-SE (peça 10) , para apresentar suas razões de justificativa pelas seguintes irregularidades observadas no mencionado relatório de auditoria do Denasus: 
	a) 	utilização de recursos da Atenção Básica de Saúde (Epidemiologia) , em substituição aos recursos próprios do município, em desacordo com a Portaria 1.172/2004, nas seguintes destinações (item 10 da instrução) : (i) aquisição de advantage (tiras) c/50 e colchão caixa de ovo espuma, valor de R$ 1.103,40; (ii) aquisição de aparelho de telefone, no valor de R$ 130,00; (iii) 	compra de material médico odontológico, no montante de 2.762,30; (iv) organização de buffet para equipe de campanha de vacinação, no valor de R$ 692,16;    
	b)	 utilização indevida de recursos do Piso de Atenção Básica para realizar despesas do bloco de média e alta complexidade, em desacordo com a Portaria GM/MS 3.925/1998, nas seguintes destinações (item 11 da instrução) : (i) locação de imóvel para o Samu, no valor de R$ 250,00; (ii) aquisição de materiais diversos para atender ao Samu, no valor de R$ 524,60; (iii) compra de materiais permanentes (beliche, mesa e cadeiras) , para o Samu, no valor de R$ 1.094,00;  
	c)	 utilização do valor de R$ 36.500,00 vinculado ao Piso de Atenção Básica para realização de despesa de capital, não destinada à realização das ações e serviços de saúde, em desacordo com a Portaria GM/MS 3.925/1998 (item 13 da instrução) ; 
	d)	 utilização indevida do valor de R$ 3.678,15 da atenção básica para pagamento de despesa patronal (INSS) , em desacordo com a Lei 8.080/1990 (item 14 da instrução) . 
3.3	As razões de justificativa do gestor foram apresentadas, e compõem a peça 17 destes autos.  
Instrução de peça 18  
4.	Nessa instrução, analisou-se as alegações de defesa apresentadas pelos responsáveis, bem como as razões de justificativas do Sr. Paulo Hagenbeck. 
4.1	Após examinar as alegações de defesa do município de Laranjeiras/SE, sugeriu-se rejeitá-las, condenando o ente federativo à devolução dos recursos empregados indevidamente ao FNS, uma vez que beneficiaram o município, conforme detalhado no Ofício 1.055/2014-TCU/Secex-SE.
4.2	Antes porém dessa proposta, observou-se ser mais pertinente fixar novo e improrrogável prazo ao referido município para recolhimento da importância devida ao erário, tendo em vista que se mostrava inviável a aferição da boa-fé, quer objetiva, quer subjetiva, do município. 
4.3	No caso do Sr. Paulo Hagenbeck, após exame de suas respostas, sugeriu-se rejeitar as alegações de defesa e não acatar as razões de justificativa, propondo-se a condenação do gestor a devolver os recursos não comprovados ou empregados indevidamente aos cofres do FNS, nos termos do Ofício 1.054/2014-TCU-Secex-SE, bem como o julgamento irregular das contas das suas contas, com aplicação da multa do art. 58, II, da Lei 8443/1992, em virtude das irregularidades que lhe foram atribuídas no Ofício 1.056/2014-TCU-Secex-SE. 
4.4	Todavia, como mencionado, antes da condenação dos responsáveis em débito, sugeriu-se conceder ao município de Laranjeiras/SE novo e improrrogável prazo de quinze dias, a contar da notificação, para comprovar perante este Tribunal o recolhimento aos cofres do Fundo Nacional de Saúde (FNS) da quantia impugnada no Ofício 1.055/2014-TCU/Secex-SE (peça 9) .
Despacho do Relator do processo
5.	À peça 22, por Despacho, o Relator do processo discordou em parte da proposta alvitrada pela Unidade Técnica, que contou com a anuência do MP/TCU (peça 21) . Observou o Despacho que havia necessidade preliminar de revisão da citação realizada, por entender que os valores de débito atribuídos ao ex-prefeito, na verdade, deveriam ser atribuídos, também, ao munícipio, uma vez que se tratava de despesas municipais. Argumentou que todas as demais despesas imputadas ao ex-gestor foram em benefício do município, e que deveriam ser suportadas pelo erário municipal, sendo, assim, do ente federado o dever de recomposição aos cofres federais, consoante a mais atualizada jurisprudência desta Corte de Contas.
5.1	Nesse sentido, o Relator determinou a renovação do procedimento citatório do município de Laranjeiras/SE, acrescentando-se ao rol de ocorrências de débito aquelas mencionadas na citação dirigida à Paulo Hagenbeck (peça 8) , incluindo solicitação ao ente federativo para dar explicações, acompanhadas de documentação comprobatória, acerca da destinação final dada aos recursos transferidos à chamada 'conta ICMS' e aos medicamentos adquiridos. 
6.	Na primeira tentativa para citar o ente federativo, mediante o Ofício 0181/2017-TCU/Secex-SE (peça 25) , a citação não foi considerada válida porque os procuradores credenciados junto ao Tribunal não mais representavam o município. Num segundo momento, foi possível citá-lo, por meio do Ofício 0893/2017-TCU/Secex-SE e dar ciência de comunicação (peças 31 e 33) para apresentar alegações de defesa quanto às ocorrências descritas no mencionado ofício. Adicionalmente, para fins de comprovação do uso dado às verbas federais, solicitou-se ao município de Laranjeiras/SE explicações, acompanhadas de documentação comprobatória, acerca da destinação final dada aos recursos transferidos referidos no ofício. 
Instrução de peça 36
7.		O Sr. Paulo Hagenbeck, ainda na condição de prefeito do município de Laranjeiras/SE, apresentou, em 29/11/2017, as alegações de defesa (peça 35) do ente federativo em resposta ao Ofício 0893/2017-TCU/Secex-SE. 
7.1	Após examinar as alegações de defesa do ente federativo, concluiu-se que elas não foram capazes de elidir as irregularidades apontadas no ofício citatório.  
7.2	O município de Laranjeiras/SE também foi demandado para apresentar explicações, acompanhadas de documentação comprobatória, acerca da destinação final dada aos recursos recebidos por transferência da conta do Piso de Atenção Básica (sem comprovação da utilização dos valores à época dos fatos) ; e com a aquisição de medicamentos (também sem comprovação da distribuição à época) , para fins de demonstração do uso dado a essas verbas federais.
7.3	O gestor não apresentou as explicações solicitadas nem os documentos comprobatórios, não conseguindo demonstrar o uso adequado dado às verbas federais referidas no Ofício 0893/2017-TCU/Secex-SE. 
7.4	Ao final daquela instrução, cogitou-se em rejeitar as alegações de defesa do ente federativo e condená-lo à devolução dos recursos empregados indevidamente ao FNS, referenciados no Ofício 0893/2017-TCU/Secex-SE (peça 31) .
7.5	Todavia, a partir do entendimento firmado neste Tribunal por conta do Acórdão 1072/2017-TCU-Plenário, da relatoria do ministro Bruno Dantas, o Plenário desta Corte de Contas estabeleceu que a definição dos cofres destinatários dos débitos relacionados às transferências na modalidade 'fundo a fundo' passaria a depender da natureza das irregularidades perpetradas.
7.6	Nos termos desse acórdão, quando demonstrado o desvio de finalidade, nos casos de despesas irregulares realizadas em benefício da comunidade local, e em proveito do município, o dever de recompor os valores gastos indevidamente é do ente federado, que deverá fazê-lo ao fundo de saúde do ente beneficiário do repasse, ou seja ao Fundo Municipal de Saúde. 
7.7	Nesse sentido, naquela instrução (peça 36) , sugeriu-se que os valores abaixo detalhados deveriam ser ressarcidos pelo município de Laranjeiras/SE ao Fundo Municipal de Saúde, em conformidade com o que prevê expressamente o inciso I do art. 27 da Lei Complementar 141/2012, pois se tratava de despesas realizadas com desvio de finalidade, em benefício do ente federativo e da comunidade local:
	Irregularidade
	Data da Ocorrência
	Valor (R$) 

	Aquisição de advantage (tiras) c/50 e colchão caixa de ovo espuma na AMPLAMED, com recursos da Epidemiologia, em desacordo com Lei 4320/1964. 
	21/11/2005
	1.103,40

	Aquisição de aparelho de telefone com recursos da Epidemiologia, em desacordo com PT/GM/MS 1.172/2004 e Lei 4320/1964.
	2/1/2006
	130,00

	Aquisição de material médico odontológico com recursos da Epidemiologia, em desacordo com PT/GM/MS 1.172/2004 e Lei 4320/1964
	26/6/2006
	2.762,30

	Aquisição de um veículo com recurso do programa ACS, em desacordo com PT/GM/MS 3.925/1998 revogada PT/GM/MS 648 de 28/03/2006 e Lei 4320/1964.
	16/9/2005
	36.500,00

	Pagamento com despesa patronal - INSS, parte empresa sobre vencimentos dos ACS, com recursos dos ACS, em desacordo com as PT/GM/MS 3.925/1998 revogada PT/GM/MS 648 de 28/03/2006 e Lei 4320/1964.
	26/1/2007
	3.678,15

	Despesa com locação de imóvel para o SAMU com recursos do PAB, em desacordo com PT/GM/MS 3.925/1998 revogada PT/GM/MS 648 de 28/03/2006 e Lei 4320/1964
	20/5/2005
	250,00

	Aquisição materiais permanentes (beliche, mesa e Cadeiras) para atender o SAMU, com recursos do PAB, em desacordo com PT/GM/MS 3.925/1998 revogada PT/GM/MS 648 e Decisão TCU 600/2000
	1/2/2006
	1.094,00

	Despesa com locação de imóvel para o SAMU com recursos do PAB, em desacordo com PT/GM/MS 3.925/1998 revogada PT/GM/MS 648 de 28/03/2006 e Lei 4320/1964
	29/12/2006
	524,60

	Despesa com contribuição do Conselho de Secretários Municipais de Sergipe, com recursos PAB, em desacordo com art. 11, Decreto Federal 1651/1995.
	3/2/2005
	480,00

	Despesa com diárias para o Congresso Nacional das Secretárias Municipais de Saúde, em desacordo com PT/GM/MS 3.925/1998, revogada PT/GM/MS 648 de 28/3/2006 e Lei 4320/1964
	5/5/2005
	2.280,00

	Despesa com organização de buffet para equipe de campanha de vacinação com recursos do PAB, em desacordo com a Lei 4320/1964.
	10/6/2005
	816,48

	Despesa com organização de buffet para equipe de campanha de vacinação com recursos do PAB, em desacordo com a Lei 4320/1964.
	2/8/2005
	166,32

	Despesa com organização de buffet para equipe de campanha de vacinação com recursos do PAB, em desacordo com a Lei 4320/1964.
	26/12/2005
	692,16

	Aquisição de pneus e serviço do veículo placa JNW 3525 (Besta) , em desacordo com a PT/GM/MS 3.925/1998 revogada PT/GM/MS 648 de 28/3/2006 e Lei 4320/1964.
	22/7/2005
	510,00

	Aquisição de pneus e serviço do veículo placa JNW 3525 (Besta) , em desacordo com a PT/GM/MS 3.925/1998 revogada PT/GM/MS 648 de 28/3/2006 e Lei 4320/1964.
	25/7/2005
	398,00

	Total
		51.385,41

7.8	De outro modo, nas situações que ensejaram despesas não comprovadas (transferência de recursos, sem a comprovação de sua utilização, e aquisição de medicamentos, sem comprovação da distribuição) , sem que haja evidências de que tenham sido aplicadas em prol de alguma finalidade pública, sem comprovação da utilização dos recursos, deve a recomposição ser feita ao Fundo Nacional de Saúde, em respeito ao disposto no art. 2º, inciso VII, do Decreto 3.964/2001 combinado com o art. 33, § 4º, da Lei 8.080/1990. 
7.9	Dessa forma, concluiu-se ao final da instrução de peça 36 que as despesas abaixo detalhadas se enquadravam nessa situação, e por isso deveriam ser ressarcidas pelo município ao Fundo Nacional de Saúde. 
	Irregularidade
	Data da Ocorrência
	Valor (R$) 

	Transferência de recursos da conta 300166-2-PAB para conta 300003-8, intitulada ICMS, em desacordo com PT/GM/MS 3.925/1998 revogada PT/GM/MS 648 de 28/03/2006, sem comprovação da utilização do recurso.
	7/1/2005
	64.800,00

	Aquisição de medicamentos para doação com recursos do PAB sem processo licitatório e sem comprovação da distribuição, em desacordo com as Leis 8666/1993 e 4320/1964.
	8/12/2005
	14.601,24

	Aquisição de medicamentos para doação com recursos do PAB sem processo licitatório e sem comprovação da distribuição, em desacordo com as Leis 8666/1993 e 4320/1964.
	20/6/2005
	5.577,92

	Aquisição de medicamentos para doação com recursos do PAB sem processo licitatório e sem comprovação da distribuição, em desacordo com as Leis 8666/1993 e 4320/1964.
	17/6/2005
	10.677,00

	Total 
		95.656,16

7.10	Assim, naquela ocasião, antes de propor o julgamento irregular das contas do ente federativo, e diante da impossibilidade de aferir a boa-fé do ente público, sugeriu-se rejeitar as suas alegações de defesa, e fixar novo e improrrogável prazo para devolução dos débitos acima mencionados ao Fundo Municipal de Saúde e ao Fundo Nacional de Saúde, respectivamente. 
8.	Após pronunciamento favorável desta Unidade Técnica (peças 37 e 38) pela proposta de peça 36, o Subprocurador-Geral do MP/TCU, mediante Parecer (peça 39) , concordou com os exames realizados em relação às alegações de defesa e justificativas apresentadas pelo município de Laranjeiras/SE e pelo gestor, mas divergiu quanto à imputação de débito atribuído ao ente federativo, referente às despesas não comprovadas, ou seja, as despesas realizadas sem evidências de que tenham sido aplicadas em prol de alguma finalidade pública, sem comprovação da utilização dos recursos. 
8.1	Para essas despesas, o representante do MP/TCU entendeu que o débito deveria ser atribuído exclusivamente ao Sr. Paulo Hagenbeck, prefeito à época de Laranjeiras/SE, tendo em vista não restar comprovado qualquer benefício para a municipalidade. 
8.2	Nesse sentido, explicou o representante do MP/TCU que (peça 39, p. 5) : 
	a) no caso das aquisições de medicamentos com recursos do PAB, sem processo licitatório e sem comprovação da distribuição aos pacientes, nos montantes de R$ 14.601,24, R$ 5.577,92 e R$ 10.677,00, foi constatado que recursos vinculados do PAB foram utilizados para aquisição irregular de medicamentos para doação. Em sua defesa, o Sr. Paulo Hagenbeck apenas informou que, por não estar mais à frente da administração, não possuía meios de averiguar e comprovar essa irregularidade; 
	b) no que se refere à transferência de recursos da conta do Piso de Atenção Básica (PAB) para a conta ICMS, no valor de R$ 64.800,00, comprovou-se que houve transferência de recursos da conta 300166-2 (PAB) para a conta 300003-8, intitulada ICMS, sem que restasse demonstrada a utilização desses recursos nas ações de atenção básica. A transferência se deu em 07/01/2005, conforme extrato bancário da conta corrente (peça 1, p. 61) . Em sua defesa, o gestor alegou que não possuía meios para averiguar e comprovar a aplicação do recurso nas ações e serviços de saúde, porque não estava mais à frente da prefeitura.
8.3	Nesse sentido, defendeu o Parquet a responsabilidade exclusiva do Sr. Paulo Hagenbeck pelos débitos referentes à transferência de recursos da conta PAB para a conta ICMS e das aquisições de medicamentos com recursos do PAB, sem comprovação da distribuição aos pacientes, ambos no valor total original de R$ 95.656,16, pois os recursos foram transferidos durante a sua gestão, além de não haver indícios de que esses valores teriam sido aplicados em prol do município, requisito indispensável para responsabilizar a municipalidade, nos termos do art. 3º da Decisão Normativa TCU 57/2004.
8.4	Ainda, o representante do MP/TCU achou importante mencionar que o prefeito do ente federativo, Sr. Paulo Hagenbeck, já havia mencionado à peça 17 que essas despesas foram realizadas na sua gestão em 2005; e que, ao retornar à prefeitura em janeiro de 2017, estava procurando as listas dos beneficiários da distribuição dos medicamentos, bem como os documentos comprobatórios do montante transferido para a conta ICMS, para encaminhamento ao TCU. Entretanto, até o momento do Parecer o gestor não havia apresentado as explicações solicitadas nem os documentos comprobatórios.
8.5	Feitas essas considerações, o representante do MP/TCU sugeriu que fosse imputado exclusivamente ao Sr. Paulo Hagenbeck a quantia de R$ 95.656,19, quando do julgamento de mérito desta TCE, após o transcurso de novo e improrrogável prazo de quinze dias fixado para que o Município de Laranjeiras/SE recolha aos cofres do Fundo Municipal de Saúde do Município de Laranjeiras/SE as quantias a seguir especificadas, atualizadas monetariamente até o efetivo recolhimento, nos termos do art. 12, § 1º, da Lei 8.443/92:	
                      TRIBUNAL DE CONTAS DA UNIÃO	TC Processo 032.595/2013-1
	Data da Ocorrência
	Valor (R$) 

	21/11/2005
	1.103,40

	02/01/2006
	130,00

	26/06/2006
	2.762,30

	16/09/2005
	36.500,00

	26/01/2007
	3.678,15

	20/05/2005
	250,00

	01/02/2006
	1.094,00

	29/12/2006
	524,60

	03/02/2005
	480,00

	05/05/2005
	2.280,00

	10/06/2005
	816,48

	02/08/2005
	166,32

	26/12/2005
	692,16

	22/07/2005
	510,00

	25/07/2005
	398,00

Proposta de deliberação do Relator (peça 41) 
9.		O Relator do processo acolheu a proposta de encaminhamento formulada pela unidade técnica com os ajustes sugeridos pelo MP/TCU, mas considerou necessário também fazer ajustes nos valores dos débitos. 
9.1	No que tange às despesas realizadas com desvio de objeto, as quais teriam sido aplicadas na função saúde do município, acolheu a proposta de afastar o débito em relação a esses recursos. Observou que a jurisprudência atualizada desta Corte, no tocante à aplicação de recursos do SUS com desvio de objeto, é majoritariamente no sentido da não imputação de débito. 
9.2	No entanto, ponderou que nem todos os itens constantes da citação inicial do município (peça 9) poderiam ser tratados como desvio de objeto. No caso do item acerca da aquisição de veículo, no valor de R$ 36.500,00, constava da instrução inicial da Secex/SE (peça 5) que o gestor não conseguiu comprovar que o veículo estava sendo utilizado para atender às ações e serviços de saúde, uma vez que não havia nem identificação do programa no automóvel. Por isso, como não restou comprovado que o bem adquirido era destinado às ações de saúde do município, não se podia caracterizar essa despesa como desvio de objeto. 
9.3	O mesmo se aplicava ao item referente à aquisição de aparelho telefônico (R$ 130,00) , já que também não há nos autos informações de que esse item tenha se destinado às ações de saúde. Já em relação aos demais itens da tabela acima, suas próprias descrições demonstram tratar-se de insumos ou serviços destinados a essas ações, razão porque entendo que podem ser excluídos do débito imputado ao município. 
10.	Após a proposta do Relator, e mediante o Acórdão 13747/2018-TCU-Primeira Câmara (peça 40) , este Tribunal deliberou no sentido de: 
	a) rejeitar as alegações de defesa apresentadas pelo município de Laranjeiras/SE;
	b) fixar novo e improrrogável prazo de quinze dias para o município de Laranjeiras/SE efetuar e comprovar, perante este Tribunal, o recolhimento das quantias abaixo especificadas aos cofres do Fundo Municipal de Saúde do município de Laranjeiras/SE, atualizados monetariamente a partir das datas de ocorrência indicadas até a data do efetivo recolhimento, na forma prevista na legislação em vigor;
	Data da Ocorrência
	Valor (R$) 

	02/01/2006
	130,00

	16/09/2005
	36.500,00

	03/02/2005
	480,00

	05/05/2005
	2.280,00

	10/06/2005
	816,48

	02/08/2005
	166,32

	26/12/2005
	692,16

	22/07/2005
	510,00

	25/07/2005
	398,00

EXAME TÉCNICO
11.	O município de Laranjeiras/SE, na pessoa do seu prefeito atual, o Sr. José de Araújo Leite Neto, foi notificado, mediante o Ofício 1002/2018-TCU/Secex-SE (peça 43) , acerca da deliberação do Acórdão 13747/2018-TCU-Primeira Câmara no sentido de conceder-lhe novo e improrrogável prazo de quinze dias para comprovar perante este Tribunal o recolhimento das dívidas atualizadas monetariamente até 7/11/2018 correspondente a R$ 85.888,42, conforme detalhado no anexo do referido ofício, aos cofres do Fundo Municipal de Saúde do município de Laranjeiras/SE.  
12.	Em virtude de recusa no recebimento do referido ofício (peça 45) , nova notificação foi realizada ao município, por meio do Ofício 1135/2018-TCU/Secex-SE (peça 47) , com valor atualizado até 19/12/2018 de R$ 86.094,11, cuja ciência se deu em 9/1/2019 (peça 48) . 
13.	À peça 49 destes autos, em 24/1/2019, o município de Laranjeiras/SE outorgou como seu procurador o Sr. Rodrigo Fernandes da Fonseca, OAB/SE 6209, para representá-lo no âmbito deste Tribunal. Nessa mesma data, o referido representante, em atenção ao referido Ofício 1135/2018-TCU/Secex-SE, e em conformidade com a deliberação do Acórdão 13747/2018-TCU-Primeira Câmara, requereu a juntada aos autos do comprovante de recolhimento (peça 50) do valor indicado no demonstrativo de débito (peça 51) , no montante de R$ 86.094,41, em favor do Fundo Municipal de Saúde. Ademais, o representante requereu o julgamento regular das contas do ente federativo. 
13.1	Embora o recolhimento por parte do município tenha sido a menor em R$ 132,54 (peça 51) , uma vez que, pelo sistema débito do TCU, o valor a ser recolhido deveria ser de R$ 86.223,15, a dívida deve ser considerada quitada, em virtude da baixa materialidade dessa diferença.
14.	Após o recolhimento do débito pelo município de Laranjeiras/SE, em virtude do desvio de finalidade na realização de algumas despesas, e diante da impossibilidade de aferir a boa-fé do ente público, e tendo em conta ainda que não há outra irregularidade atribuída ao município, podem as suas contas serem julgadas com ressalva, nos termos do art. 12, inciso IV, §2º, da Lei 8.443/1992. 
Análise da responsabilidade do Sr. Paulo Hagenbeck
15.	No caso do Sr. Paulo Hagenbeck, o responsável já foi anteriormente citado (peça 8) , bem como também chamado em audiência (peça 10) . Na instrução de peça 18, após exame das respostas do gestor, sugeriu-se rejeitar as alegações de defesa e condená-lo à devolução dos recursos não comprovados ou empregados indevidamente, com desvio de finalidade, aos cofres do FNS, com a aplicação de multa individual proporcional, conforme especificado nos termos do Ofício 1.054/2014-TCU-Secex-SE; bem como sugeriu-se rejeitar as suas razões de justificativa, e aplicar-lhe multa, nos termos do Ofício 1.056/2014-TCU-Secex-SE. 
16.	Em Despacho (peça 22) , o Relator do processo entendeu que as despesas imputadas ao ex-gestor foram em benefício do município, e que deveriam ser suportadas pelo erário municipal, sendo, assim, do ente federado o dever de recomposição aos cofres federais, consoante a mais atualizada jurisprudência desta Corte de Contas. Assim, determinou a renovação do procedimento citatório do município de Laranjeiras/SE, acrescentando-se ao rol de ocorrências de débito aquelas mencionadas na citação dirigida à Paulo Hagenbeck (peça 8) . 
17.	Na instrução de peça 36, após exame das alegações de defesa do município, concluiu-se que as despesas impugnadas por desvio de finalidade deveriam ser devolvidas ao Fundo Municipal de Saúde e as impugnadas por não terem sido comprovadas a sua destinação deveriam ser devolvidas ao Fundo Nacional de Saúde. 
18.	Mediante Parecer (peça 39) , o representante do MP/TCU, no entanto, considerou que as despesas em que não tiveram comprovadas a sua destinação deveriam ser suportadas exclusivamente pelo Sr. Paulo Hagenbeck, ex-prefeito de Laranjeiras/SE. 
19.	O Relator do processo, mediante proposta de deliberação (peça 41) , concordou com o MP/TCU quanto à responsabilidade do ex-prefeito para com os valores das despesas que não restaram comprovadas.  Nesse sentido, restou como débito do responsável os seguintes valores:  
	Data da Ocorrência
	Valor (R$) 

	7/1/2005
	64.800,00

	8/12/2005
	14.601,24

	20/6/2005
	5.577,92

	17/6/2005
	10.677,00

20.	Após a proposta do Relator, e mediante o Acórdão 13747/2018-TCU-Primeira Câmara (peça 40) , este Tribunal deliberou no sentido de: 
	a) rejeitar as alegações de defesa apresentadas pelo município de Laranjeiras/SE;
	b) fixar novo e improrrogável prazo de quinze dias para o município de Laranjeiras/SE efetuar e comprovar, perante este Tribunal, o recolhimento das quantias abaixo especificadas aos cofres do Fundo Municipal de Saúde do município de Laranjeiras/SE, atualizados monetariamente a partir das datas de ocorrência indicadas até a data do efetivo recolhimento, na forma prevista na legislação em vigor. 
21.	Cabe observar também que o Sr. Paulo Hagenbeck foi chamado em audiência pela realização de despesas (peça 10) , que foram consideradas pelo Relator do processo como sendo desvio de objeto, e que por isso não deveriam ser imputadas ao responsável nem ao ente federativo (peça 41) . Desses valores, apenas os itens referentes à aquisição de veículo, no valor de R$ 36.500,00 e à compra de aparelho telefônico (R$ 130,00) foram considerados como desvio de finalidade, a serem ressarcidos pelo ente federativo. Nesse sentido, a proposta da instrução de peça 18 no sentido de aplicar ao referido gestor a multa do art. 58, II, da Lei 8443/1992, não deve ser mantida.  
22.	Dessa forma, ante os exames desta e das instruções anteriores, que concluiu pela rejeição das alegações de defesa do responsável, sugere-se julgar irregulares as contas do Sr. Paulo Hagenbeck, e condená-lo a devolver os valores históricos mencionados no Parágrafo 19 acima, e ainda que lhe seja aplicado a multa dos art. 57 da Lei 8.443/1992.  
CONCLUSÃO
23.	A partir da análise promovida na seção 'Exame Técnico', concluiu-se que o município de Laranjeiras/SE recolheu o valor que lhe foi imputado a débito, em conformidade com a deliberação do Acórdão 13747/2018-TCU-Primeira Câmara, remanescendo uma pequena diferença de R$ 132,54, devendo-se considerar a dívida como quitada, em decorrência da baixa materialidade dessa diferença. Não sendo possível aferir a boa-fé do ente público, e tendo em conta ainda que não há outra irregularidade atribuída ao município, sugeriu-se julgar as suas contas com ressalva. 
24.	Em relação ao Sr. Paulo Hagenbeck, considerou-se que deveria ser mantida a proposta de condená-lo em débito e de julgar as suas contas irregulares pelos valores referentes às despesas que não foram comprovadas a destinação. 
25.	No tocante à aferição da ocorrência de boa-fé na conduta do Sr. Paulo Hagenbeck, conforme determina o § 2º do art. 202 do Regimento Interno do TCU, não houve elementos para que se pudesse efetivamente reconhecê-la, uma vez que o responsável não conseguiu elidir as irregularidades que lhe foram imputadas. Não reconhecida a boa-fé do responsável, em conformidade com o § 6º do mesmo artigo, pode este Tribunal proferir, desde já, o julgamento definitivo de mérito pela irregularidade das contas. 
26.	As condutas do Sr. Paulo Hagenbeck que resultaram na proposta de condenação em débito, julgamento irregular das contas e aplicação de multa, bem como as condutas do município de laranjeiras/SE, que conduziram à proposta de julgamento regular com ressalva das contas, estão demonstradas no Anexo I (Matriz de Responsabilização) . 
26.1 	A responsabilização do Sr. Paulo Hagenbeck, ex-prefeito do município de Laranjeiras/SE, decorreu de irregularidade atribuída a ele, segundo o MP/TCU, pela transferência de recursos da conta PAB para a conta ICMS e pelas aquisições de medicamentos com recursos do PAB sem comprovação da distribuição aos pacientes, despesas essas que não restaram comprovadas, e sem evidências de que tenham sido aplicadas em prol de alguma finalidade pública, no montante original de R$ 95.656,16. 
26.2	Já a responsabilidade do ente federativo se originou da realização de despesas irregulares, com desvio de finalidade, com recursos do Sistema Único de Saúde (SUS) , que foram repassados ao referido município nos exercícios de 2005, 2006 e 2007. No entanto, como houve o recolhimento do débito por parte do ente federativo, e não há outra irregularidade atribuída ao município, sugeriu-se julgar as suas contas com ressalva, dando-lhe quitação.
27.	Anota-se que, no presente caso, não se constatou a prescrição da pretensão punitiva do TCU, na forma definida no Acórdão 1441/2016-TCU-Plenário, da relatoria do Ministro Benjamin Zymler, já que não houve transcurso de mais de dez anos desde o fato gerador tido como irregular na execução do presente convênio (considerou-se a data mais antiga entre os pagamentos realizados, 7/1/2005 (peça 2, p. 259-261) , até a data do ato que ordenou a citação do responsável (em 2/6/2014, peça 6) , que interrompeu o prazo prescricional em questão
PROPOSTA DE ENCAMINHAMENTO
28.	Ante o exposto, submetemos os autos à consideração superior, com proposta de:
	a) 	julgar regulares com ressalva as contas do município de Laranjeiras/SE (CNPJ 13.120.613/0001-04) , nos termos dos arts. 1º, inciso I, 16, inciso II, da Lei 8.443/1992, c/c o art. 23, inciso II, da mesma Lei, e com arts. 1º, inciso I, 208, do Regimento Interno, dando-lhe quitação;   
	b) julgar irregulares as contas do Sr. Paulo Hagenbeck (CPF XXX.126.925-XX) , ex-prefeito do município de Laranjeiras/SE, nos termos dos arts. 1º, inciso I, 16, inciso III, alínea 'c', da Lei 8.443/1992, c/c os arts. 19 e 23, inciso III, da mesma Lei, e com arts. 1º, inciso I, 209, incisos II e  III, 210, do Regimento Interno, e condená-lo ao pagamento da quantia a seguir especificada, com a fixação do prazo de quinze dias, a contar da notificação, para comprovar, perante o Tribunal (art. 214, inciso III, alínea 'a', do Regimento Interno) , o recolhimento da dívida aos cofres do Fundo Nacional de Saúde, atualizada monetariamente e acrescida dos juros de mora, calculados a partir da data discriminada, até a data do recolhimento, abatendo-se na oportunidade a quantia já ressarcida, na forma prevista na legislação em vigor:
	 Data da Ocorrência
	Valor (R$) 

	7/1/2005
	64.800,00

	8/12/2005
	14.601,24

	20/6/2005
	5.577,92

	17/6/2005
	10.677,00

	c) 	aplicar ao Sr. Paulo Hagenbeck (CPF XXX.126.925-XX) , ex-prefeito do município de Laranjeiras/SE, a multa prevista nos art. 57 da Lei 8.443/1992, fixando o prazo de quinze dias, a contar da notificação, para comprovar, perante o Tribunal (art. 214, inciso III, alínea 'a' do Regimento Interno) , o recolhimento da dívida aos cofres do Tesouro Nacional, atualizadas monetariamente desde a data do acórdão que vier a ser proferido até a do efetivo recolhimento, se for paga após o vencimento, na forma da legislação em vigor; 
	d) autorizar, desde logo, nos termos do art. 28, inciso II, da Lei 8.443/1992, a cobrança judicial das dívidas, caso não sejam atendidas as notificações; 
	e) 	autorizar, desde logo e caso solicitado, o pagamento das dívidas dos responsáveis, em até 36 parcelas mensais e consecutivas, nos termos do art. 26 da Lei 8.443/1992 c/c o art. 217 do RI/TCU, fixando-lhes o prazo de quinze dias, a contar do recebimento da notificação, para comprovarem perante o Tribunal o recolhimento da primeira parcela, e de trinta dias, a contar da parcela anterior, para comprovarem os recolhimentos das demais parcelas, devendo incidir sobre cada valor mensal, atualizado monetariamente, os juros de mora devidos, na forma prevista na legislação em vigor;
	f) 	encaminhar cópia da deliberação que vier a ser proferida ao Procurador-Chefe da Procuradoria da República em Sergipe, nos termos do §3º do art. 16 da Lei 8.443/1992, para adoção das medidas que entender cabíveis;
	g) enviar cópia do acórdão a ser proferido ao Fundo Nacional de Saúde/Ministério da Saúde (FNS/MS) ; 
	h) 	autorizar, com fundamento no art. 169, inciso III, do RI/TCU, a Sec-SE a proceder ao arquivamento do presente processo após as comunicações processuais cabíveis, o trânsito em julgado do acórdão a ser proferido e a instauração de cobrança executiva, se necessária." 
2.	O MP/TCU, representado pelo Subprocurador-Geral Paulo Soares Bugarin, manifesta-se, em parecer à peça 55, de acordo com a proposta da unidade técnica.
	É o relatório.

Rodrigo Fernandes da Fonseca, (OAB/SE 6209).

Subprocurador-Geral Paulo Soares Bugarin.

Tomada de contas especial. Recursos do SUS. Desvio de finalidade e ausência de comprovação da destinação dada a parte dos recursos. Citação do município e do ex-prefeito. Audiência do ex-prefeito. Rejeição das alegações de defesa e das razões de justificativa. Imputação de débito ao município e ao ex-prefeito. Concessão de novo e improrrogável prazo ao município para o recolhimento do débito. Recolhimento do débito imputado ao município. Julgamento pela regularidade com ressalva de suas contas. Contas irregulares do ex-prefeito. Débito. Multa.

TOMADA DE CONTAS ESPECIAL (TCE)

Trata-se de tomada de contas especial instaurada pelo Fundo Nacional de Saúde (FNS/MS) em desfavor de Paulo Hagenbeck, prefeito de Laranjeiras/SE à época dos fatos, em razão de irregularidades na aplicação de recursos do Sistema Único de Saúde (SUS) .
2.	O motivo para a instauração desta TCE foi a constatação de pagamentos irregulares realizados com recursos do SUS, no montante de R$ 147.041,57, repassados ao município de Laranjeiras/SE, na modalidade fundo a fundo, à conta do Programa 1214/8577, nos exercícios de 2005, 2006 e 2007. Esse programa tinha por objeto a atenção básica de saúde (Agentes Comunitários de Saúde (ACS) , Programa Saúde da Família (PSF) , Saúde Bucal, Farmácia Básica e Vigilância Sanitária - Epidemiologia) .
3.	As irregularidades apontadas na aplicação dos recursos são (peça 2, p. 259) :
	a) transferência de recursos da conta Piso de Atenção Básica (PAB) para a conta intitulada ICMS;
	b) pagamento de despesas administrativas que deveriam ser custeadas com recursos próprios do município;
	c) aquisição de veículo com recursos do incentivo para pagamento de folha dos agentes comunitários de saúde; e
	d) e aquisição de medicamentos para doação, sem comprovar sua distribuição aos usuários.
4.	No âmbito deste Tribunal, foi inicialmente realizada a citação do município (peça 9) , imputando-lhe débito no valor de R$ 46.042,45, em razão da realização de despesas administrativas com recursos do SUS, e também em decorrência da aquisição de veículo com esses recursos. O então prefeito foi citado (peça 8) em razão dos demais itens de despesa considerados irregulares na fase interna da TCE, correspondentes a débito no valor de R$ 100.999,10.
5.	O gestor foi também chamado em audiência (peça 10) em razão da sua responsabilidade no cometimento das irregularidades acima mencionadas.
6.	As alegações de defesa apresentadas em resposta à citação, bem como as razões de justificativa decorrentes da audiência foram analisadas pela Secex/SE por meio da instrução à peça 18, na qual foi proposta a rejeição das defesas apresentadas. Por conseguinte, foi proposta a realização de notificação do município concedendo-lhe novo e improrrogável prazo para recolhimento do débito de sua responsabilidade. O Ministério Público junto ao TCU anuiu a essa proposta.
7.	Ao analisar os autos ao meu Gabinete, observei, por meio do despacho à peça 22, que que havia necessidade preliminar de revisão da citação realizada, por entender que os valores do débito atribuídos ao gestor, na verdade, deveriam ser atribuídos ao munícipio, uma vez que se tratava de despesas municipais, o que configuraria desvio de finalidade na aplicação dos recursos do SUS. Quanto destinação final dada aos recursos transferidos para a conta ICMS e ao utilizados para aquisição de medicamentos destinados à doação, determinei que fossem solicitadas do município explicações, acompanhadas de documentação comprobatória, acerca da destinação final dada a esses recursos.
8.	Em atendimento a esse despacho, a Secex/SE reviu seu posicionamento, sugerindo afastar o débito no valor de R$ 46.042,45, imputado ao ente federado na citação anterior, por se tratar de despesas realizadas com desvio de objeto, mas na função saúde, uma vez que a regularidade dessas despesas seria consentânea com a corrente majoritária deste Tribunal. Em consequência, promoveu nova citação do município imputando-lhe as irregularidades que haviam sido imputadas ao gestor na citação anterior.
9.	As alegações de defesa apresentadas pelo município em resposta a essa nova citação foram analisadas pela Secex/SE por meio da instrução à peça 36, na qual é proposta a rejeição das alegações. Dessa forma, a unidade técnica propõe, mais uma vez, a concessão de novo e improrrogável prazo para que o município recolha o débito constante dessa nova citação.
10.	O MP/TCU, por meio do parecer à peça 39, discordou do valor do débito atribuído ao município e do afastamento da responsabilidade do gestor em relação ao débito apurado. Neste sentido, considera que não tendo sido apresentadas as explicações por mim solicitadas em relação à destinação dada aos recursos transferidos para a conta ICMS e aos utilizados para aquisição de medicamentos para doação, não há comprovação de que o município tenha se beneficiado desses recursos. Assim, propõe que a responsabilização pelo débito correspondente a esses recursos recaia exclusivamente sobre o gestor.
11.	Naquela oportunidade, acolhi a proposta de encaminhamento formulada pela unidade técnica com os ajustes sugeridos pelo MP/TCU. Dessa forma, submeti os autos ao julgamento da 1ª Câmara deste Tribunal, que deliberou, por meio do Acórdão 13747/2018-TCU-Primeira Câmara, nos seguintes termos:
9.1.	rejeitar as alegações de defesa apresentadas pelo Município de Laranjeiras/SE;
9.2. 	fixar, com fundamento nos arts. 12, §§ 1º e 2º, da Lei 8.443/1992 e 202, §§ 2º e 3º, do Regimento Interno do TCU, novo e improrrogável prazo de quinze dias, a contar da notificação, para que o Município de Laranjeiras/SE efetue e comprove, perante este Tribunal, o recolhimento das quantias abaixo especificadas aos cofres do Fundo Municipal de Saúde do Município de Laranjeiras/SE, atualizados monetariamente a partir das datas de ocorrência indicadas até a data do efetivo recolhimento, na forma prevista na legislação em vigor;
	Data da Ocorrência
	Valor (R$) 

	21/11/2005
	1.103,40

	02/01/2006
	130,00

	26/06/2006
	2.762,30

	16/09/2005
	36.500,00

	26/01/2007
	3.678,15

	20/05/2005
	250,00

	01/02/2006
	1.094,00

	29/12/2006
	524,60

	03/02/2005
	480,00

	05/05/2005
	2.280,00

	10/06/2005
	816,48

	02/08/2005
	166,32

	26/12/2005
	692,16

	22/07/2005
	510,00

	25/07/2005
	398,00

12.	Notificado desta decisão, o município de Laranjeiras/SE comprovou o recolhimento do valor do débito que lhe foi imputado (peça 50) , remanescendo a diferença de R$ 132,54. Diante desta providência, a Sec-SE, considerando o valor irrisório da parcela que restou não paga, propõe julgar regulares com ressalva as contas do município, dando-lhe quitação. Quanto ao Sr. Paulo Hagenbeck, foi mantida a proposta anterior de julgar irregulares suas contas, condenando-o em débito no valor histórico de R$ 95.656,16, além de aplicar-lhe a multa prevista no art. 57 da Lei 8.443/1992. O Ministério Público junto ao TCU avalizou a proposta da unidade técnica.
13.	Acolho a proposta de encaminhamento formulada pela unidade técnica, cuja análise adoto como parte das minhas razões de decidir. 
14.	Tendo o município comprovado o recolhimento do débito que lhe foi imputado, cabe o julgamento pela regularidade com ressalva de suas contas, ante o disposto no art. 202, § 4º, do Regimento Interno do TCU. Considero que o fato de ter remanescido sem pagamento o valor de R$ 132,54 não constitui empecilho para esse julgamento, tendo em vista o valor irrisório dessa parcela não quitada.
15.	Quanto ao ex-prefeito gestor dos recursos, suas alegações de defesa devem ser rejeitadas, uma vez que não conseguiu comprovar a destinação dada aos recursos transferidos para a conta ICMS e os supostamente utilizados para aquisição de medicamentos para doação, sem que haja comprovação da sua distribuição. Dessa forma, impõe-se o julgamento pela irregularidade de suas contas, com a imputação do débito apurado e a aplicação da multa prevista no art. 57 da Lei 8.443/1992.
16.	Nos termos do art. 16, § 3º, da LO/TCU c/c o § 7º do art. 209 do RI/TCU, deve ser enviada cópia da deliberação proferida nestes autos à Procuradoria da República no Estado de Sergipe para o ajuizamento das ações que considere cabíveis.
17.	Por fim, deixo de acolher a proposta de se autorizar, desde já, o parcelamento das dívidas por entender que essa autorização depende da solicitação por parte do responsável.
	Ante o exposto, manifesto-me por que o Tribunal aprove o acórdão que ora submeto à apreciação deste Colegiado.
TCU, Sala das Sessões Ministro Luciano Brandão Alves de Souza, em 15 de outubro de 2019.
AUGUSTO SHERMAN CAVALCANTI 
Relator